【裁判字號】    94,訴,4207
【裁判日期】    950512
【裁判案由】    常業詐欺等
【裁判全文】
臺灣高雄地方法院刑事判決              94年度訴字第4207號
公  訴  人  臺灣高雄地方法院檢察署檢察官
被      告  乙○○
上列被告因常業詐欺等案件，經檢察官提起公訴（94年度偵字第
23496 號），本院判決如下：
    主  文
乙○○共同意圖為自己不法之所有，以詐術使人將本人之物交付
，累犯，處有期徒刑年陸月。
    事  實
一、乙○○前因偽造文書及詐欺案件，分別經臺灣臺中地方法院
    以86年度訴字第1519號判處有期徒刑1 年4 月確定、以87年
    度易字第3539號判處有期徒刑3 年確定，經定應執行刑為有
    期徒刑4 年。嗣於民國90年4 月17日假釋出監，所餘刑期於
    91年3 月21日縮刑期滿，其間未經撤銷假釋，以已執行論。
二、詎乙○○不知悛悔，復與真實姓名均不詳，分別自稱為「林
    國華」、「張先生」、「陳魯地」等三名成年男子，基於意
    圖為自己不法所有之詐欺取財犯意聯絡，依序以下列方式，
    共同詐騙財物：
 (一) 事先印妥虛偽之「（新加坡）全球企業有限公司林國華」（
    交由自稱「林國華」之人使用，偽稱其為該公司負責人）、
    「全球企業有限公司黃文雄」（交由乙○○使用，偽稱其為
    「黃文雄」）、「（印尼）屋燕燕窩公司陳魯弟」（交由自
    稱「陳魯弟」之人使用）等名片，分別冒充上開外國公司人
    員。
 (二) 再於93年9 月間某日，先由乙○○冒充「黃文雄」，向「理
    功股份有限公司」（設臺南縣永康市○○路942 巷71弄139
    號，下稱理功公司）之負責人丙○○（日籍姓名正田桂三）
    詐稱：「全球企業有限公司」負責人「林國華」欲購買其工
    廠旁約200 坪之土地，委請丙○○聯繫地主，並許以1 成佣
    金之報酬。丙○○不疑有他，遂允所請。
 (三) 及「林國華」實地勘察後，佯以土地面積過小不敷所需為由
    ，委請丙○○代覓面積較大之土地。丙○○遂再仲介坐落臺
    南縣嘉南藥理科技大學旁面積約650 坪之土地，經多次磋商
    ，約定以每坪新臺幣（下同）6 萬9 千元之價格成交。
 (四) 此時「林國華」又偽稱該筆土地實係印尼商人「張先生」欲
    購予其大嫂使用，並於93年11月9 日下午3 時許，由乙○○
    及「林國華」帶同丙○○，同往高雄市苓雅區○○○路105
    號「麗尊大酒店」2002號房與該「張先生」會面，並當場約
    定於翌（10）日上午9 時，仍在相同房間會面，偽稱俟該「
    大嫂」到場即可簽約付款。
 (五) 丙○○依約與乙○○、「林國華」同時到場後，該「張先生
    」先是藉詞外出領錢，及同日上午10時許，手提1 只黑色大
    型旅行袋返回房間，並刻意打開旅行袋，故向丙○○展示其
    內裝有數量龐大之「美鈔」，使丙○○誤信其確有資力。
 (六) 旋「張先生」又藉詞其「大嫂」無故未到，憤而離去。「林
    國華」即佯作緊張狀，謊稱「張先生」昨日已因酒醉遭人騙
    走100 萬元美金，現在又提著200 萬元美金出去，可能再遭
    詐騙，如此將無法買土地云云。乙○○則趁機聯絡「陳魯地
    」前來，「林國華」當場提議由在場4 人共同籌款，以不足
    額之新臺幣兌換「張先生」所提旅行袋內之全部美金，於支
    付土地價款後，餘額則由在場4 人合夥經營健康食品云云，
    並委由「陳魯地」當場計算出各人應分攤之金額，偽稱丙○
    ○需分攤之出資額為630 萬元。丙○○竟誤信乙○○、「林
    國華」及「陳魯弟」係真心避免「張先生」所有之美金遭詐
    騙一空，及有心推廣健康食品以利社會大眾，遂同意上開提
    議，並由乙○○陪同丙○○至臺南縣永康市「富邦商業銀行
    銀行永康分行」，分二次提領定期存款共750 萬元後，再趕
    赴上開飯店房間與「林國華」及「陳魯弟」會合。
 (七) 惟「張先生」一度返回飯店房間後，仍故作氣憤難消狀，再
    次提著前開旅行袋離開。「林國華」等人則堅稱定要將「張
    先生」追回，要求丙○○耐心等候。嗣「林國華」指示乙○
    ○帶同丙○○前往高雄市○○○路311 號「福華飯店」用餐
    及住宿。丙○○誤以為所提領之現金750 萬元既係供兌換美
    金之用，即疏於隨身攜帶。及翌（11）日離開福華飯店返回
    理功公司，始驚覺鉅款已交予乙○○，惟乙○○等人則避不
    見面，並否認有兌換美金一事，丙○○至此方知受騙，而報
    警處理。嗣經警採集丙○○曾交予乙○○閱覽之家書上指紋
    ，送請內政部警政署刑事警察局鑑驗比對後，查悉乙○○之
    身分，於94年10月13日上午7 時40分許，在乙○○位於臺南
    縣歸仁鄉○○路146 號租屋處查獲，並扣得印有「全球企業
    有限公司」字樣之便條紙37張。
三、案經高雄市政府警察局移請臺灣高雄地方法院檢察署檢察官
    偵查起訴。
    理  由
壹、證據能力部分：
一、證人丙○○於警詢及偵查中向檢察官所為之陳述：
    本件證人即告訴人丙○○於警詢中之陳述（見高雄市政府警
    察局警卷第11至16頁），屬被告以外之人於審判外之陳述，
    嗣於審判中到庭陳述之內容，核與先前之陳述並無不符之處
    ，是依刑事訴訟法第159 條第1 項之規定，其警詢中之陳述
    ，無證據能力。至偵查中向檢察官所為之陳述（見高雄地檢
    署94年度偵字第25415 號偵卷第18、19頁），未曾表示有何
    不當取供之情，本院復查無其他顯有不可信之情況，是依同
    法第159 條之1 第2 項之規定，得為證據。
二、證人陳淑惠於警詢中之陳述：
    本件證人即理功公司會計陳淑惠於警詢中之陳述（同上警卷
    第17至19頁），屬被告以外之人於審判外之陳述，且嗣後亦
    未再於本院審理中到庭陳述。其前開陳述雖不符刑事訴訟法
    第159 條之1 至4 等規定，惟被告業於本院審理中同意作為
    證據（見本院卷第54頁），本院審酌該言詞陳述作成時並無
    不當取供之情況，認以之為證據並無不當，依刑事訴訟法第
    159 條之5 第1 項之規定，自得為證據。
三、內政部警政署刑事警察局鑑驗書（同上警卷第34頁）：
    上開鑑定之委鑑機關係高雄市政府警察局，並非受法院或檢
    察官之囑託而為鑑定，不符刑事訴訟法第206 條、第208 條
    之規定，且係針對個案所為之鑑定，亦非同法第159 條之4
    所定之文書。惟被告業於本院審理中同意作為證據（見本院
    卷第54頁），本院審酌該局受理國內刑案指紋鑑定，數量繁
    多，為既定業務，針對個案為虛偽鑑定之可能性極低，認以
    該鑑驗書為證據，並無不當，是依刑事訴訟法第159 條之5
    第1 項之規定，得為證據，均先予敘明。
貳、實體部分：
一、認定事實所憑之證據及被告之辯解：
    訊據被告矢口否認有何詐欺取財犯行，辯稱：當日（93年11
    月10日）於麗尊大酒店2002號房間內僅有談論土地買賣事宜
    ，沒有約定兌換美金之情事，其從未載丙○○去領錢，亦未
    見過丙○○750 萬元之現金云云。經查：
 (一) 前揭事實，業據證人即告訴人丙○○於本院審理中證述明確
    （見本院卷第114 至119 頁），核與證人即理功公司會計陳
    淑惠於警詢中證述被告如何邂逅告訴人，並曾多次出入理功
    公司，與告訴人洽談賣賣土地之情節相符（同上警卷第17至
    19頁），並有告訴人丙○○曾交予被告閱覽，而留有被告指
    紋之家書1 封、內政部警政署刑事警察局鑑定上開指紋確屬
    被告所有之鑑驗書1 份、印有「全球企業有限公司」之便條
    紙、印有「全球企業有限公司林國華」、「全球企業有限公
    司黃文雄」、「（印尼）屋燕燕窩公司陳魯弟」文字之名片
    各1 紙附卷可稽（同上警卷第47至51、34至37、28、30頁）
    ，被告亦自承確以「黃文雄」之名義與被告接洽（高雄地檢
    署94年度偵字第25415 號偵卷第42頁）。而被告帶同告訴人
    至麗尊大酒店2002號房間，與真實姓名不詳，自稱「林國華
    」、「張先生」會面等情，亦有該酒店電梯監視錄影翻拍照
    片10幀在卷可參（同上警卷第42至46頁）。又告訴人確於上
    開時間至「富邦商業銀行永康分行」，提領「丙○○」、「
    正田桂三」（即告訴人之日籍姓名）帳戶內共計750 萬元之
    存款之事實，有各該存摺內頁影本、交易明細表、日本國護
    照各1 份在卷可考（同上警卷52至54頁、本院卷第57頁）。
 (二) 反觀被告時而陳稱「僅與丙○○見過一、二次面」、「未曾
    使用過『全球企業有限公司黃文雄』之名片」、「印有『全
    球企業有限公司』文字之便條紙係在垃圾桶撿到的」、「93
    年11月9 日沒有約在麗尊大酒店談土地買賣」、「麗尊酒店
    電梯監視錄影畫面並非其本人」、「從未去過麗尊大酒店」
    、「丙○○的錢是賭博賭輸的」、「當天我也輸了約100 萬
    元」、「沒有『張先生』、『大嫂』這些人」云云（見臺南
    地檢署94年度逕搜字第7 號偵卷第12至18頁）；時又供稱「
    有與丙○○洽談土地買賣事宜」、「我們公司名稱是『全球
    』」、「是『林國華』印名片給我用」、「我對外都自稱『
    黃文雄』，那是我的偏名」、「酒店電梯錄影翻拍照片中穿
    西裝的其中一人是我」、「我僅認識『林國華』」、「去麗
    尊酒店是在談嘉南藥專旁邊土地要賣每坪69,000元這件事情
    」、「93年11月9 日下午3 時許，當天我確實有與『林國華
    』、丙○○一起進入麗尊酒店2002號房」、「丙○○跟『林
    國華』賭博這件是我是聽『林國華』講的，我沒有一起去，
    沒有在場」、「在酒店談什麼內容我忘記了」、「『林國華
    』有一個親戚過來，是這個親戚要買土地的，不是『張先生
    』，確實情形我忘記了」、「在場共幾人我不記得了」等語
    （高雄地檢署94年度偵字第25415 號偵卷第24、25、40至42
    ；本院卷第27至32、48至55頁）。其供詞前後反覆矛盾，對
    於案情重要部分均稱「忘記了」、「不清楚」，然93年11月
    距今不到2 年，被告又未曾因傷病損害記憶，對於當時花費
    諸多心力完成之土地買賣，竟無法詳細回憶，所陳述之內容
    更前後矛盾，顯有虛偽及避重就輕之情形，較之證人丙○○
    自警詢以至審判始終一致之證述，自以後者證述為可信。是
    被告所辯「丙○○的錢是賭博賭輸的」、「當天我也輸了約
    100 萬元」、「沒有『張先生』『大嫂』這些人」云云，顯
    係杜撰圖卸之詞，無從憑採。
 (三) 被告固辯稱93年11月10日於麗尊大酒店2002號房間內僅有談
    論土地買賣事宜，沒有約定兌換美金之情事，未曾載丙○○
    去領錢，亦未見過丙○○750 萬元之現金云云。然被告於本
    院審理中經審判長先訊問：「你何以帶告訴人到福華飯店？
    」，答稱：「是他自己要去住福華，我不知道原因，我沒有
    帶他去福華」；審判長轉問：「領出來的錢去向？」，被告
    一時鬆懈心防，忘記前曾供稱「從未載告訴人去領錢」、「
    沒有見過告訴人領的錢」云云，竟脫口回答：「不知道。我
    只是替他『提錢』，我沒有拿」等語（見本院卷第124 頁）
    ，足見其一再說謊，終究無法圓謊，而自相矛盾。其既自承
    有幫告訴人提錢，然前已供稱當天只是討論買賣土地事宜，
    告訴人算是賣方仲介，則豈有賣方仲介需攜帶鉅款到場之理
    ，實有悖於常情，足認告訴人確有因遭詐騙而提領鉅款，並
    交由被告保管之情形無疑。
 (四) 綜上，被告與自稱「林國華」、「張先生」、「陳魯弟」等
    不詳成年男子，於上開時地以前揭手法詐騙告訴人750 萬元
    鉅款之事實已堪認定，其前開所辯各節，無非狡飾圖卸之詞
    ，委無可採。本件事證明確，被告犯行洵堪認定，應予依法
    論科。
二、論罪科刑部分：
 (一) 按刑法上所謂常業犯，指反覆以同種類行為為目的之社會活
    動之職業性犯罪而言，苟非以該犯罪為謀生之職業，縱其犯
    罪不止一次，仍難以常業犯論擬（最高法院85年臺上字第51
    0 號、30年上字第328 號號判例意旨參照）。常業犯就其犯
    意而言，係以同一犯罪行為恃以維生之意思，反覆為之，具
    有同一不變犯意之連續性，就其犯罪行為客體內涵觀察，客
    觀上必須具有相當時間之連續性及可確定性，足以為生活之
    職業者，而非僅為偶發、短暫性，不足為生活之職業者，始
    足當之。本件被告前於87年間固曾犯詐欺罪，經判決有罪確
    定，惟與本件犯行已隔約6 年，佐以犯罪次數僅此2 次，犯
    罪所得經與共犯均分後亦不足為生活之職業，揆諸前開說明
    ，尚難認係常業犯。核其上開所為，係犯刑法第339 條第1
    項之普通詐欺罪，公訴意旨認其所犯係同法第340 條之常業
    詐欺罪，容有未洽，起訴法條應予變更。又被告與真實姓名
    不詳，分別自稱為「林國華」、「張先生」及「陳魯地」之
    成年男子間，就上開詐欺取財犯行，均有犯意聯絡及行為分
    擔，均應論以共同正犯。末查，被告前有如事實欄第一段所
    示之犯罪科刑情形，有臺灣高等法院被告前案紀錄表1 份在
    卷可按，其於受有期徒刑執行完畢後，5 年內再犯本件有期
    徒刑以上之罪，為累犯，應依同法第47條之規定加重其刑。
 (二) 審酌被告不思以正當途徑賺取金錢，竟與上開共犯事先計劃
    謀議，更自備道具，互相掩護唱和，利用被害人之信任，撒
    漫天大謊，致被害人陷於錯誤而交付750 萬元鉅款，損失慘
    重，且屬計劃性、集團性之犯罪，惡性重大，對於社會治安
    危害甚大，事後猶虛詞狡辯，否認犯行，甚至於審判中嘲諷
    被害人愚蠢無知，犯罪後態度實為惡劣等一切情狀，量處如
    主文所示之刑。至公訴人認被告係犯常業詐欺罪，具體求處
    有期徒刑5 年，惟經本院審理結果，認被告所犯係普通詐欺
    罪，並變更起訴法條，已如上述。公訴人前開求刑基礎已有
    變動，自不宜仍依所求刑度量刑，附此敘明。
三、據上論斷，應依刑事訴訟法第299 條第1 項前段、第300 條
    ，刑法第28條、第339 條第1 項、第47條，罰金罰鍰提高標
    準條例第1 條前段，判決如主文。
本案經檢察官甲○○到庭執行職務。
中    華    民    國    95    年    5     月    12    日
                  刑事第六庭    審判長法  官  黃建榮
                                      法  官  李  蓓
                                      法  官  林柏壽
以上正本證明與原本無異。
如不服本判決，應於判決送達後10日內，向本院提出上訴狀。
中    華    民    國    95    年    5     月    12    日
                                      書記官  林國龍
附錄本案論罪科刑法條全文：
中華民國刑法第339 條第1 項
意圖為自己或第三人不法之所有，以詐術使人將本人或第三人之
物交付者，處5 年以下有期徒刑、拘役或科或併科1 千元以下罰
金。


司法院資訊處製作；財團法人民間司法改革基金會備份。
